【裁判字號】    90,判,2332
【裁判日期】    901207
【裁判案由】    空氣污染防制法
【裁判全文】
最  高  行  政  法  院  判  決                    九十年度判字第二三三二號
    原      告  高雄縣湖內鄉公所
    代  表  人  甲○○
    被      告  高雄縣政府
    代  表  人  余政憲
右當事人間因空氣污染防制法事件，原告不服行政院環境保護署中華民國八十九年二
月二十三日（八九）環署訴字第○六○九一號再訴願決定，提起行政訴訟，本院判決
如左：
    主  文
原告之訴駁回。
訴訟費用由原告負擔。
    事  實
緣被告所屬高雄縣環境保護局於八十八年三月十四日二十三時五分，依據民眾檢舉，
稽查發現原告設於高雄縣湖內鄉○○路與民生街交界附近之垃圾掩埋場發生露天燃燒
，現場逸散大量煙塵及瀰漫惡臭，嚴重污染當地空氣品質，案經被告據以裁處新台幣
十萬元罰鍰。原告不服，循序提起訴願、再訴願，均遭決定駁回，遂提起行政訴訟，
茲摘兩造訴辯意旨於次：
原告起訴意旨略謂：一、被告於本（八十八）年三月十四日派員稽查原告所有之垃圾
場，惟被告所派人員並未核實至原告所有之垃圾場從事稽查，僅草率於湖內鄉○○路
與民生街口之農地誤視他人燃燒雜草為原告燃燒垃圾，即以違反空氣污染防制法第二
十九條第一項「從事燃燒、融化．．．致生產生明顯之粒狀污染物，散佈於空氣或他
人財物。」而簽發處分書乙份，請原告辦理罰鍰手續，原告爰有不服。二、原告所有
之垃圾場，距東方路與民生街交界處尚約有五○○－八○○公尺之遠，上述交界處原
告並無設置垃圾場情事，被告之處分書所列違反地點為東方路與民生街交界垃圾場，
顯與實際垃圾場位置有所出入。三、有關處分書所列違反地點東方路與民生街口並非
原告之垃圾場所在，該處為元寶公司廢棄之豬舍並非垃圾場，故被告之認定實屬草率
，況被告所派人員，未實際至垃圾場稽查即遽予任意認定，亦不無廢弛職務違法之嫌
，且事後原告曾派員會同被告之人員再至現場會勘，原開單告發之人員亦承認地點有
所違誤，故不能認定原告有所違法。四、按原告所有之垃圾場係依法設立之垃圾衛生
掩埋場，專供原告收集轄區垃圾掩埋之用，自始從未有從事燃燒垃圾之情事，且原告
為政府機關，豈有故意知法而違法之理，故被告認定原告所違反之事項與事實不符，
顯有違誤。五、綜上所述，原告實際並未有違反空氣污染防制法之行為，被告之認定
事實顯有違誤，請撤銷原處分及一再訴願決定等語。
被告答辯意旨略謂：一、被告之環保局稽查人員於八八、三、十四夜間二十三時五分
接獲民眾報案前往現場稽查時，發現該場址發生火災，現場逸散大量煙霧，造成惡臭
瀰漫，嚴重污染附近地區空氣品質，且無任何污染防制設備致產生明顯之粒狀污染物
散佈於空氣中，業已違反空氣污染防制法第二十九條第一項第一款之規定，被告環保
局稽查人員除當場拍照存證並依法填製「高雄縣環境保護局事業廢氣稽查紀錄工作單
」，因違反事實明確，被告依法開立處分書並無不當。二、按原告所稱並未實地於垃
圾場進行稽查云云，顯係原告蓄意推諉之詞。按稽查當日係接獲當地民眾陳情指稱當
地垃圾場發生燃燒情事，被告環保局人員旋即會同湖內鄉湖街派出所員警前往處理，
以湖內鄉當地執勤員警對當地之了解及環保稽查人員之專業，斷無將一般空地或廢棄
豬舍誤認為垃圾掩埋場之理。三、另依垃圾場之位置圖，場址周邊皆為產業道路並無
明顯之路標，因此，被告稽查人員僅能由鄰近道路描述該場址，並與現場會同稽查之
警察人員共同簽名確認無誤。四、依原告所稱該掩埋場自設立以來皆未從事燃燒云云
，並無法證明垃圾掩埋場不會發生燃燒情事，且垃圾掩埋場常會因覆土不確實或掩埋
數量過多等人為因素而產生悶燒情形，縱非人為縱火引起，原告亦難辭其咎，況且原
告並未能提出火災事故鑑定相關證明文件，因此，原告實未善盡維護、管理及督導之
責，此部分於訴願決定與再訴願決定中皆已明示。五、綜合上陳，被告所為之處分並
無不當，原告之訴為無理由，請判決駁回原告之訴等語。
    理  由
按「在各級防制區內，不得有下列行為：一、從事燃燒、融化、煉製、研磨、鑄造、
輸送或其他操作，致產生明顯之粒狀污染物，散布於空氣或他人財物。」「違反第二
十九條第一項各款情形之一者，處新台幣五千元以上十萬元以下罰鍰；其違反者為工
商廠、場，處新台幣十萬元以上一百萬元以下罰鍰。依前項處罰鍰者，並通知限期改
善，．．．。」空氣污染防制法第二十九條第一項第一款及第五十四條定有明文。本
件被告所屬高雄縣環境保護局於八十八年三月十四日二十三時五分，依據民眾檢舉，
稽查發現原告設於高雄縣湖內鄉○○路與民生街交界附近之垃圾掩埋場發生露天燃燒
，現場逸散大量煙塵及瀰漫惡臭，嚴重污染當地空氣品質，案經被告據以裁處新台幣
十萬元罰鍰。原告不服，循序提起行政訴訟，主張：原告之垃圾場並非位於東方路與
民生街交界區，而係離開交界處約五百公尺至八百公尺處，足證被告之稽查人員並未
實地進行稽查，將元寶公司之廢棄豬舍誤為原告之垃圾場，且原告之垃圾掩埋場從未
從事燃燒，原告認定事實有誤，請撤銷原處分云云。經查：原告之垃圾掩埋場，於八
十八年三月十四日二十三時五十五分發生露天燃燒。致產生大量煙塵及散布惡臭，嚴
重污染當地空氣品質之事實，有高雄縣環境保護局事業廢棄稽查紀錄工作單及現場照
片附訴願卷可稽，原處分雖記載違反地點為東方路與民生街交界處垃圾場，而事實上
原告之垃圾場距該東方路與民生街約為五百公尺至八百公尺。然查：本件既係經民眾
陳情檢舉案件，且上開稽查紀錄工作單係會同湖街派出所之管區警員黃青雲共同稽查
，經該警員簽名在案，參以卷附之現場照片明顯顯示系爭違規地點係垃圾掩埋場而非
廢棄豬舍，足證被告主張該垃圾場周邊皆為產業道路並無明顯之路標而以東方路與民
生街交界處垃圾場標示其違規地點，核其本意應係指該交界處附近之垃圾場，原告主
張違規地點應為廢棄豬舍而非原告之垃圾場云云，核不足採信。次查：依上開稽查紀
錄工作單及現場照片所示，系爭違規係屬「露天燃燒」而非「人為縱火燃燒」，參以
垃圾掩埋場常因覆土不確實或掩埋數量過多之管理疏忽，容易產生廢氣自然悶燒之情
形，此為眾所週知之事實，原告主張該垃圾場從未燃燒廢棄物，非人為縱火引起，縱
屬實情，亦因其未善盡維護、管理及督導垃圾掩埋場作業，顯有過失，依法不能免責
，仍應處罰。從而原告所訴各節，均無足取，本件原處分揆諸首揭規定，洵無違誤，
一再訴願決定遞予維持，俱無不合，原告起訴意旨難謂為有理由，應予駁回。
據上論結，本件原告之訴為無理由，爰依行政訴訟法施行法第二條、行政訴訟法第九
十八條第三項前段，判決如主文。
中    華    民    國      九十      年     十二       月      七        日
                    最 高 行 政 法 院  第 二 庭
                                審 判 長 法  官      陳  石  獅
                                         法  官      鄭  淑  貞
                                         法  官      彭  鳳  至
                                         法  官      高  啟  燦
                                         法  官      黃  合  文
右  正  本  證  明  與  原  本  無  異
                                         法院書記官  張  雅  琴
中    華    民    國      九十      年      十二      月      十三      日


司法院資訊處製作；財團法人民間司法改革基金會備份。
